最高法院民事判決　　　　　　　　　　　　　　　八十七年度台上字第二六三六號
　　上 訴 人　胡昭智
　　被上訴人　李火明
右當事人間請求離婚等事件，上訴人對於中華民國八十七年一月十九日臺灣高等法院
臺中分院第二審判決（八十六年度家上字第四八號），提起上訴，本院判決如左：
    主  文
上訴駁回。
第三審訴訟費用由上訴人負擔。
    理  由
本件上訴人主張：兩造於民國七十九年十一月十四日結婚，育有子女李俊昇、李宜美
。詎被上訴人罹患重大不治之精神病，於八十四年十一月下旬及八十五年八月上旬兩
度發病。發病時眼神呆滯，自言自語，四處亂走，忽而眼睛圓瞪，面露凶惡，並大聲
吼叫，拿刀動棒，夜晚又不安眠，至陽台練功，令他人無法入眠；又曾持刀意圖殺害
伊母子，幸經伊父母阻止，始未釀成悲劇。被上訴人更曾絕食五日，一再表示要與伊
母子同歸於盡，又表演火燒手指及手入油鍋等怪異行為。兩造爭吵時，則以拳頭捶打
伊後腦，並對伊為性虐待。復於長子李俊昇三歲時，腳踢長子腹部，及以衣架抽打其
臀，所為已成不堪同居之虐待。又自結婚以來，被上訴人每月薪資所得均交其父母，
未付分文與伊，家計全由伊負責。被上訴人不盡支付家庭生活費用之義務，置伊母子
生活於不顧，亦已構成惡意遺棄。再者，如此婚姻充滿恐懼、懷疑、暴力，已失婚姻
本旨，並已構成民法第一千零五十二條第二項所定難以維持婚姻之重大事由等情，爰
依民法第一千零五十二條第一項第八款及同條第二項規定，求為准兩造離婚，將李俊
昇、李宜美交由伊監護之判決，並於原審追加併依同條第一項第三款、第五款之規定
，為同一請求。
被上訴人則以：伊不曾毆打上訴人，前此因失業而致精神憂慮，經治療，並恢復上班
，已無大礙，盼上訴人能帶同子女回家團聚等語，資為抗辯。
原審審理結果，以：兩造於七十九年十一月十四日結婚，育有子女李俊昇、李宜美，
上訴人於八十五年八月間偕同李俊昇、李宜美返回花蓮娘家居住，為兩造不爭之事實
，並有戶籍謄本可按。上訴人主張被上訴人患有重大不治之精神病，訴請離婚。按婚
姻本係男女為求共同照顧、相互扶持而結合，如夫妻一方稍患疾病即許他方訴請離婚
，顯與婚姻本旨有違。惟夫妻一方患有重大不治之精神病，於婚姻生活不免障礙，不
宜強其繼續，民法第一千零五十二條第一項第八款規定，夫妻之一方，有重大不治之
精神病者，他方得向法院請求離婚，其真意在此，是依該款規定請求離婚者，須他方
所患精神病已達重大不治程度，始符要件，應不待言。上訴人主張被上訴人患有重大
不治之精神病，為被上訴人所否認。被上訴人辯稱：係因一時失業，精神憂慮而已等
語。上訴人固提出臺灣省立草屯療養院（以下稱草屯療養院）診斷證明書為證，惟該
診斷證明書僅記載被上訴人患有精神分裂病，宜長期治療等語，並未明確記載被上訴
人患病之輕重程度。而被上訴人之父李炳輝證稱：被上訴人才剛看病一個多月，現一
切都算正常，也在工作等語；其弟李重慶亦證稱：八十四年十一月間，被上訴人要向
家人拿五百萬元自己當老板被拒，情緒因此受影響，並非有精神病等語；被上訴人所
提出豐詳實業股份有限公司八十五年九月十六日出具之在職證明書，則證明被上訴人
現在該公司任職，工作表現正常。自難僅憑前開診斷證明書，認定被上訴人患有重大
不治之精神病。上訴人雖指稱：八十五年三月中旬，伊由父母陪同返回草屯夫家，被
上訴人與伊父母發生重大口角，持刀意圖殺害伊母子，幸伊父母阻止云云，惟訊諸上
訴人之父胡炳南證稱：「被上訴人衝進廚房拿了一把菜刀，動機不明，我與我太太見
狀，趕緊將那菜刀奪下」等語，被上訴人之父李炳輝亦證稱：「被上訴人回來向我要
五百萬元，出去買房子，要搬到外面住，被上訴人才大聲吵鬧。被上訴人拿菜刀是要
自殺，才被其岳父、母奪下，其岳父尚有說房子的事他會想辦法，才使被上訴人安撫
下來」等語，足見被上訴人係向父母索款購屋被拒，憤而持刀作勢自殺。上訴人指稱
被上訴人持刀意圖殺害伊母子云云，洵屬無據。被上訴人此等持刀行為雖有不當，但
能接受岳父安撫，亦足證明所患精神病並未達重大不治之狀態。至上訴人所稱：被上
訴人曾絕食五日，一再表示要與伊母子同歸於盡，更曾表演火燒手指及手入油鍋等怪
異行為等語，則未據舉證，所稱自無足採。本件前經第一審法院囑託草屯療養院鑑定
被上訴人之精神狀況，據覆：被上訴人自八十四年十一月起開始出現夜眠不規則，偶
有自語及宗教性言談，且自述可看到神明及可與神明通話等異常現象，八十五年八月
之後，復出現夜眠中斷、發呆、自語、多疑（認為妻子會害他）等現象，於八十五年
八月二日至本院門診就診，呈現激躁不安、多疑，且主訴有視幻覺及聽幻覺經驗等精
神症狀，本院醫師診視後認為有精神分裂病之可能，故給予被上訴人藥物治療，之後
被上訴人不規則地返本院門診追蹤治療，且未規則服用藥物，但仍可去工廠上班，在
社區間未出現干擾行為；當天經身體、神經學、血液、尿液、生化、心電圖、放射線
、腦電波之檢查，被上訴人皆大致正常或在正常範圍內，就心理測驗整體而言，被上
訴人之言談還算清楚切題，檢查其精神狀態，被上訴人外觀整潔、意識清醒、表情適
切、定向感、記憶力正常，思考聯結性正常，無明顯之視幻覺或聽幻覺等知覺障礙；
綜合被上訴人個人生活史及病史、社會功能、身體及神經學檢查、實驗室檢查、心理
測驗及精神狀態檢查等，推測被上訴人之診斷疑似精神分裂病，目前精神狀態穩定，
在積極的治療下可維持基本的角色功能，其心神狀態尚未達民法相關規定之重大不治
精神病程度等語，有其精神鑑定報告書附卷可稽。顯見被上訴人雖罹患精神疾病，然
只須持續且積極之追蹤治療，尚非全然不能維持其個人於社會生活中之基本角色功能
。上訴人於原審審理中復請求囑託行政院國軍退除役官兵輔導委員會臺中榮民總醫院
，就被上訴人之精神狀況對婚姻生活之影響再為鑑定，原法院循其聲請而為准許，雖
因被上訴人自認精神狀態並無異常，拒絕接受檢驗而未果，惟被上訴人前經草屯療養
院鑑定後，並無跡象顯示精神狀況有惡化情形，不能僅因其拒絕檢驗即推斷所患精神
病已達重大不治程度。至於被上訴人於八十四年十一月十三日前往草屯鎮莊外科診所
就診，係因感冒而就醫，有其病歷資料可憑，並經被上訴人之弟李重慶證述在卷。既
非因精神病前往就診，該診所之病歷資料自無足為有利上訴人之認定。上訴人又提出
剪報數份，證明家中有精神病患者易生倫常悲劇，惟精神病患患病程度各有不同，不
能據報載其他精神病患攻擊家庭成員，造成人倫悲劇，推斷被上訴人有可能對上訴人
母子不利。綜上，被上訴人雖罹患精神疾病，但無法證明已達重大不治程度，且經草
屯療養院診視後，不規則地返回該診所追蹤治療及服用藥物，仍可上班，在社區間亦
未出現干擾行為，精神狀態已趨於穩定，只須持續而積極之追蹤治療，尚非全然不能
維持其個人於社會生活中之基本角色功能，被上訴人所患精神病不能認已達重大不治
程度。上訴人又主張：被上訴人曾以拳頭捶打其後腦，又為性虐待，伊受有不堪同居
之虐待等情，亦為被上訴人所否認。上訴人未能提出任何證據以為證明，所為主張已
乏依據。何況被上訴人患有精神分裂病，其於精神錯亂中，對妻有失當之行為，亦不
得遽謂其妻已受不堪同居之虐待。上訴人復主張：被上訴人婚後將每月薪資所得四萬
元交其父母，由伊以每月一萬元薪資維持家計，未盡支付家庭生活費用義務，置伊母
子生活於不顧，為惡意遺棄云云。然被上訴人之父李炳輝，否認被上訴人有交付每月
薪資情事，而被上訴人曾出資十萬元，購車供上訴人使用，為上訴人所自承，上訴人
書寫之便條又記載上訴人曾自被上訴人之農會存款中領取三千元繳納李俊昇之註冊費
，衡情被上訴人應無將薪水全額交付父母之可能。又以目前之物價水準，若果被上訴
人不付分文生活費用，端賴上訴人每月一萬元收入，如何能夠支付一家生活需要﹖尤
其其子李俊昇為八十年九月十日出生、其女李宜美八十二年八月三十日出生，均須撫
養，且上訴人婚前投保人壽保險，保險費用每季需七千多元，婚後由伊繼續自行繳納
，為其所自承，若被上訴人確實不負擔家庭生活費用，上訴人何有能力再行繳納人壽
保險費用﹖兩造共同生活業已五、六年，若有上開情事，何以能相安無事﹖上訴人此
部分主張顯有不實。至於上訴人無不能同居之正當理由而拒絕同居期間之生活費用，
原不得向夫請求支付，且據花蓮縣政府委託花蓮家庭扶助中心所為之訪視調查報告記
載，上訴人現上午與友人合夥賣早點，下午從事清潔工作，收入每月約三萬多元，基
本生活應不成問題。上訴人返回花蓮娘家居住，獨立扶養子女，既不因被上訴人未支
付家庭生活費用，而致不能維持生計，被上訴人所為，亦不符惡意遺棄之要件。上訴
人復主張：被上訴人之精神疾病縱非重大不治，惟兩造婚姻因此充滿恐懼、懷疑、暴
力，已嚴重影響夫妻間和諧關係，甚至可能導致人倫悲劇，顯失婚姻本旨，與民法第
一千零五十二條第二項所定有重大事由難以維持婚姻之情形相符等情，依該條項規定
，訴請離婚。按夫妻本於相互扶持之意願而結合，於婚姻關係存續中，自應同甘苦，
共患難，一方患有疾病，他方理應妥加照顧，以求共圓家庭之幸福美滿，而非百般求
去。是前開條項所謂難以維持婚姻之事由，須該事由足以妨害婚姻互敬、互愛、互信
、互諒之基礎，任何人處於同一境況，均將無法維持婚姻，始足當之。本件被上訴人
所患精神分裂病，經不規則之追蹤治療及服用藥物，已趨穩定，能從事正當工作，未
再出現干擾鄰居之行為，在積極治療下可維持基本的角色功能，業如前述。被上訴人
之病情既已獲得控制，繼續積極治療，其家庭生活即可望轉趨正常，是以被上訴人患
病情形論之，應未達任何人處於該境況將無法維持婚姻之程度。又被上訴人係八十五
年八月間經草屯療養院診斷患有精神分裂病，宜長期治療。上訴人知悉上情後，即返
回花蓮娘家居住，更通知被上訴人勿前來花蓮，一切法庭上見，有其便條紙可憑，於
本件事實審審理期間，被上訴人一再希望上訴人返家團聚，上訴人均不為所動，不予
被上訴人機會。且被上訴人性格較易緊張、逃避，遭遇此等離婚問題，使其心情相當
惡劣與不平，產生嚴重之情緒困擾，於草屯療養院鑑定時，即顯得相當激躁，堅持自
己未罹患精神疾病，業據該療養院之精神鑑定報告書載明。上訴人卻再質疑被上訴人
之精神狀態，請求原法院囑託其他醫院鑑定，被上訴人終因不願再度接受檢驗，而於
八十六年九月二十日離家出走，不知去向。上訴人於被上訴人經草屯療養院診斷患有
精神分裂病後，本應積極協助被上訴人治療，多予關懷、鼓勵，避免給予刺激，以助
其痊癒，詎上訴人卻反其道而行，非但未助其治療，反一再予以刺激。被上訴人原本
經草屯療養院追蹤治療及服用藥物，病情已趨於穩定，現因不願再度檢驗，而離家出
走，乃因本件訴訟所致，自不能以其離家出走，不願接受檢驗及治療為由，而判決准
許兩造離婚。上訴人又指稱：被上訴人曾於兒子李俊昇三歲時，以腳踢李俊昇腹部，
又用衣架抽打其臀部云云。被上訴人承認因李俊昇不聽話，曾以衣架打過李俊昇腳部
，而否認其餘。按父母對子女本有管教之義務，得於必要範圍內懲戒其子女，民法第
一千零八十五條定有明文。被上訴人懲戒子女若偶有失當，兩造應溝通，以求取合理
之方式，不能以此為離婚之事由。至於上訴人指稱：被上訴人發病以來，伊飽受婆婆
辱輕視，處處受到刁難，名下二分田地，也遭被上訴人家人起訴返還等情，則非被
上訴人所為，上訴人又未主張受他方之直系尊親屬之虐待致不堪為共同生活，亦未主
張因被上訴人家人之行為致有難以維持婚姻之重大事由存在，此部分主張，自無庸審
究。從而，上訴人依民法第一千零五十二條第一項第三款、第五款、第八款及同條第
二項之規定，訴請判准兩造離婚，並將子女李俊昇、李宜美交其監護，即屬無據，不
應准許，為其心證之理由。因而將第一審所為上訴人敗訴判決，判予維持，駁回其上
訴。經核於法尚無違誤。查上訴人於第一審時係依據民法第一千零五十二條第一項第
八款及同條第二項規定，提起本件離婚訴訟，嗣於提起第二審上訴後，併依同條第一
項第三款及第五款規定，而為請求（見一審卷一一頁反面、一○三頁正面、原審卷五
頁反面及六頁），核屬訴之追加，依民事訴訟法第五百七十二條第一項規定，應予准
許。原判決已於理由中說明追加之訴為無理由，不能准許，顯已准其追加並予審理，
其主文未就追加之訴為諭知，乃記載之疏漏，應由原法院另以裁定更正之。又被上訴
人於原審具狀聲請閱卷時，曾檢附委任狀，委任其兄李朝清為訴訟代理人（見原審卷
五五頁）。該委任狀乃印就之例稿，被上訴人於事件欄雖記載「閱卷」字樣，然觀其
前後文義，參酌李朝清其後以被上訴人訴訟代理人之身分到庭之事實，原審以李朝清
為被上訴人之訴訟代理人，並無不合。上訴人指稱：李朝清僅得代理被上訴人閱卷，
未經授權為本件訴訟之代理人云云，尚無可取。上訴論旨，復就原審取捨證據、認定
事實之職權行使，指摘為不當，聲明廢棄原判決，不能認為有理由。
據上論結，本件上訴為無理由。依民事訴訟法第四百八十一條、第四百四十九條第一
項、第七十八條，判決如主文。
中      華      民      國    八十七    年     十一     月     十三     日
                              最高法院民事第五庭
                                  審判長法官  吳  啟  賓
                                        法官  謝  正  勝
                                        法官  劉  福  來
                                        法官  黃  熙  嫣
                                        法官  曾  煌  圳
      右正本證明與原本無異
                                              書  記  官
中      華      民      國    八十七    年     十二     月      二      日
